ACORDAO-COMPLETO-2400630

ACÓRDÃO 545/2020 ATA 7/2020 - PLENÁRIO

VISTOS, relatados e discutidos estes autos de representação formulada pela empresa AM Automação Serviços e Comércio de Máquinas Ltda. – ME, em razão de possíveis irregularidades no Pregão Eletrônico n. 4/2018, promovido pela Estação Naval do Rio Negro, tendo por objeto “registro de preços para eventual contratação de serviços comuns de engenharia inerentes à manutenção estrutural de redes Hidráulicas e Revestimento Cerâmico Interno em Próprios Nacionais Residenciais (PNR) e Instalações da ENRN, com fornecimento de material, conforme condições, quantidades e exigências estabelecidas neste Edital e seus anexos”,
ACORDAM os Ministros do Tribunal de Contas da União, reunidos em Sessão Plenária, diante das razões expostas pelo Relator, em:
9.1. conhecer da presente representação, satisfeitos os requisitos de admissibilidade previstos no art. 113, § 1º, da Lei 8.666/1993, c/c o art. 237, VII, do Regimento Interno do TCU, e no art. 103, § 1º, da Resolução-TCU 259/2014, para, no mérito, considerá-la parcialmente procedente;
9.2. indeferir o pedido de medida cautelar formulado pela empresa representante, em face da ausência dos pressupostos essenciais para a sua concessão;
9.3. dar ciência à Estação Naval do Rio Negro, com fundamento no art. 7º da Resolução – TCU 265/2014, sobre as seguintes impropriedades identificadas no Pregão Eletrônico 4/2018, para que sejam adotadas medidas internas com vistas à prevenção de ocorrência de outras semelhantes:
9.3.1. ausência de previsão no edital do prazo de vigência para a ata de registro de preços a ser firmada, o qual não poderia superar o lapso temporal de doze meses, o que violou o disposto nos arts. 9º, VI, e 12, do Decreto 7.892/2013; e
9.3.2. ausência de justificava adequada para a estimativa dos quantitativos de cada item licitado, em afronta ao disposto no art. 7º, § 2º, II, da Lei 8.666/1993 c/c o art. 9º, § 2º, do Decreto 5.450/2005.
9.4. dar ciência desta deliberação à representante e à Estação Naval do Rio Negro, destacando que o relatório e o voto que a fundamentam podem ser acessados por meio do endereço eletrônico www.tcu.gov.br/acordaos; e
9.5. arquivar o presente processo, com fundamento no art. 169, inciso V, do Regimento Interno do TCU.

Representação sobre possíveis irregularidades no pregão eletrônico que teve por objeto registro de preços para eventual contratação de serviços comuns de engenharia inerentes à manutenção estrutural de redes hidráulicas e revestimento cerâmico interno em Próprios Nacionais Residenciais  e Instalações da ENRN, com fornecimento de material.

Estação Naval do Rio Negro.

3. Representante: AM Automação Serviços e Comércio de Máquinas Ltda. - ME (07.477.679/0001-53).

13.1. Ministros presentes: José Mucio Monteiro (Presidente), Walton Alencar Rodrigues, Benjamin Zymler, Augusto Nardes, Raimundo Carreiro (Relator), Ana Arraes, Bruno Dantas e Vital do Rêgo.
13.2. Ministros-Substitutos presentes: Augusto Sherman Cavalcanti e André Luís de Carvalho.

RAIMUNDO CARREIRO

Trata-se de representação, com pedido de medida cautelar, formulada pela empresa AM Automação Serviços e Comércio de Máquinas Ltda. – ME, nos termos do art. 113, § 1º, da Lei 8.666/1993, c/c o art. 237, VII, do Regimento Interno do TCU, em razão de indícios de irregularidades no Pregão Eletrônico n. 4/2018, promovido pela Estação Naval do Rio Negro, tendo por objeto “registro de preços para eventual contratação de serviços comuns de engenharia inerentes à manutenção estrutural de redes Hidráulicas e Revestimento Cerâmico Interno em Próprios Nacionais Residenciais (PNR) e Instalações da ENRN, com fornecimento de material, conforme condições, quantidades e exigências estabelecidas neste Edital e seus anexos” (peça 1, p. 10 a 35) .
As alegações da representante foram assim elencadas pela Secretaria de Controle Externo de Aquisições Logísticas – Selog, ao proceder sua instrução inicial (peça 13) , verbis:
“1.	O representante alega, em suma, que: 
a) a Marinha permitiu que a empresa V. B. da Silva apresentasse dois balanços patrimoniais na licitação, os quais eram totalmente diferentes e continham erros (peça 1, p. 3) ;
b) a proposta dessa licitante tinha sido aceita em 1º/7/2019 e, após exaustivas diligências, a empresa foi inabilitada sob a alegação de possuir índices de liquidez muito baixos e patrimônio líquido inferior a 10% do valor estimado para a contratação, mas, depois da fase de recurso, a comissão de licitação decidiu que os erros apresentados no balanço patrimonial eram formais e sanáveis (peça 1, p. 3) ;
c) a empresa V. B. da Silva alegou, em sede recursal, ter havido apenas falha de nomenclatura e, também, de soma, em seu balanço patrimonial (peça 1, p. 3-4) ;
d) para chegar à decisão que habilitou essa empresa, a comissão permitiu a substituição de um balanço patrimonial por outro, sendo ambos defeituosos (peça 1, p. 3) ;
e) o demonstrativo de receita bruta dessa licitante deveria indicar o faturamento do ano de 2018, mas consta no extrato o exercício de 2017 (peça 1, p. 4) ;
f) o cálculo correto do índice de liquidez seca deveria ser de -9,37 e não 1,07, conforme apresentado por aquela licitante (peça 1, p. 4) ;
g) o valor da soma das receitas informadas no “Demonstrativo de Receitas de Vendas de Serviços de Janeiro a Dezembro de 2018” foi de R$ 1.526.012,26, o que não condiz com aquele informado no Demonstrativo de Resultado do Exercício” (DRE) , de R$ 1.516.012,26, o que representa discrepância de R$ 10.000,00 (peça 1, p. 4-5) ;
h) consta o valor de R$ 878.557,03 no índice de solvência, quando o correto seria R$ 865.291,96, o que se trata, portanto, de outro erro contábil (peça 1, p. 5) ;
i) a V. B. da Silva informa lucro operacional de R$ 635.281,33 no seu primeiro balanço, mas, ao se fazerem as subtrações referentes a estoque, a despesas administrativas e a despesas gerais, obtém-se, como resultado, prejuízo de R$ 182.399,77, fato que também altera os índices de liquidez e solvência e, ainda, impacta o valor do Passivo no balanço patrimonial (peça 1, p. 5) ;
j) os erros apontados no balanço patrimonial e nas demonstrações contábeis dessa licitante revelam que esses documentos não exprimem, com fidelidade e clareza, a situação real da empresa, violando, assim, o disposto no subitem 9.6.2 do edital e no art. 1.188 do Código Civil, razão pela qual a V. B. da Silva não poderia ter sido habilitada (peça 1, p, 5-6) ;
k) a validação ou a retificação do balanço não podem ocorrer na fase recursal, uma vez que existem procedimentos legais para esse intento, previstos no art. 5º da Instrução Normativa do Departamento Nacional de Registro do Comércio 107/2008 e no art. 16 da Instrução Normativa da Diretoria do Departamento de Registro Empresarial e Integração 11/2013 c/c demais Normas Brasileiras de Contabilidade, orientações da Junta Comercial e, também, da Receita Federal no programa do Sped Contábil (peça 1, p. 6) ; e
l) em se tratando de erro substancial, contido na documentação contábil da V. B. da Silva, sua habilitação é suscetível de anulação, ante a violação aos princípios da isonomia, da vinculação ao instrumento convocatório, da legalidade, da segurança jurídica e da eficiência, dentre outros (peça 1, p. 6) .
2.		Ao final, requer (peça 1, p. 7-9) a concessão de medida cautelar, objetivando a suspensão do certame, e, no mérito, a procedência da representação, para que seja determinada a anulação do ato que habilitou a empresa V B da Silva, bem como o prosseguimento do certame.”
Diante das alegações apresentadas pela representante e dos elementos constantes dos autos, a Selog, em pronunciamentos uniformes (peças 13 e 14) , apresentou a seguinte proposta de encaminhamento, verbis:
“13.	Em virtude do exposto, propõe-se:
13.1.	conhecer o presente processo como representação, satisfeitos os requisitos de admissibilidade constantes no art. 113, § 1º, da Lei 8.666/1993, c/c os arts. 235 e 237, VII, do Regimento Interno deste Tribunal, e no art. 103, § 1º, da Resolução - TCU 259/2014;
13.2.	realizar a oitiva prévia da Estação Naval do Rio Negro, com fulcro no art. 276, § 2º, do Regimento Interno deste Tribunal para que, no prazo de cinco dias úteis, se pronuncie, referente ao Pregão Eletrônico 4/2018, acerca da existência dos pressupostos da medida cautelar pleiteada e dos indícios de irregularidade indicados nesta instrução, em especial quanto à não fixação, no edital, de prazo de vigência para o contrato a ser celebrado, uma vez que seu subitem 11.2 apenas dispõe que este será definido no instrumento contratual e estará em conformidade com os arts. 57, §1° e 79, §5º, da Lei 8.666/1993.
13.3.	realizar, nos termos do art. 276, § 2º, c/c o art. 250, V, todos do Regimento Interno/TCU, a oitiva da sociedade empresária V B da Silva (CNPJ 04.012.017/0001-10) , para, no prazo de cinco dias úteis, manifestar-se, caso queira, sobre o fatos acima, assim como sobre os pressupostos da cautelar pleiteada;
13.4.	diligenciar a Estação Naval do Rio Negro, com fundamento nos artigos 157 e 187 do Regimento Interno deste Tribunal, para que, no prazo de cinco dias úteis dias, encaminhe cópia dos seguintes documentos e/ou esclarecimentos referentes ao Pregão Eletrônico 4/2018:
a) cópia dos estudos técnicos preliminares;
b) cópia da pesquisa de preços e do orçamento estimativo;
c) cópia de todos os pareceres técnicos e jurídicos;
d) cópia da ata de registro de preços e do contrato dela decorrente, caso já tenham sido firmados;
e) cópia do contrato ainda vigente (ou já expirado) para o mesmo objeto;
f) relação de todos os itens executados no contrato ainda vigente (ou já expirado) , com indicação de quantitativos e valores pagos mensalmente;
g) informar os critérios que foram adotados para a estimativa dos quantitativos de serviços licitados;
h) informar o estágio atual do certame;
i) demais informações que julgar necessárias; e
j) designação formal de interlocutor que conheça da matéria para dirimir eventuais dúvidas, informando nome, função/cargo, e-mail e telefone de contato.
13.5.	alertar a Estação Naval do Rio Negro e à empresa V B da Silva quanto à possibilidade de o TCU vir a conceder medida cautelar para a suspensão do certame ou da celebração do contrato, se a ata de registro de preços já tiver sido firmada, caso haja indicativo de afronta às normas legais e/ou possibilidade de ocorrência de prejuízos à Administração, ou mesmo de determinar a anulação dos atos decorrentes do certame ou a não prorrogação do contrato, na hipótese de haver elementos suficientes para a decisão de mérito, após a realização da oitiva prévia, com base no disposto no art. 276, § 6º, do Regimento Interno deste Tribunal; e
13.6.	encaminhar cópia da presente instrução à Estação Naval do Rio Negro e à empresa V B da Silva, de maneira a embasar as respostas à oitiva prévia e à diligência.” (grifos do original) 
Manifestando anuência à instrução inicial realizada no âmbito da Selog, por meio da decisão proferida em 09/12/2019, conheci da representação e determinei à Selog que procedesse ao saneamento do feito (peça 15) .
Após terem sido promovidas as diligências necessárias, com a oitiva da unidade jurisdicionada, foi lançada no âmbito da Selog a instrução de peça 29, que contou com a anuência do corpo diretivo daquela unidade técnica (peças 30 e 31) , abaixo transcrita, verbis:
“Instrução de Análise de Oitiva Prévia
	A. Identificação do Processo

	TC Processo 039.260/2019-4
	Conhecimento; indeferimento de cautelar; procedente em parte; e ciência.

	Unidade Jurisdicionada
	Uasg

	Estação Naval do Rio Negro
	788810

	Objeto

	Registro de preços para eventual contratação de serviços comuns de engenharia inerentes à manutenção estrutural de redes hidráulicas e revestimento cerâmico interno em Próprios Nacionais Residenciais (PNR) e Instalações da ENRN, com fornecimento de material (peça 1, p. 10) .

	Representante
	CNPJ

	AM Automação Serviços e Com. de Máquinas Ltda. - ME
	07.477.679/0001-53

	Há pedido de Sustentação Oral?
	Contrato Social

	Não
	Peças 3-4

	Modalidade
	Número do Certame
	Critério de Julgamento

	Pregão Eletrônico para Registro de Preços
	4/2018
	Menor preço global

	Vigência
	Valor Adjudicado

	A ser definido no instrumento contratual e conforme os arts. 57, §1° e 79, §5º, da Lei 8.666/1993 (peça 5, p. 19, subitem 11.2) 
	R$ 6.351.090,99 (peça 10, p. 74) 

	Fase do Certame

	A sessão do pregão foi realizada no dia 25/6/2019 (ata na peça 7) e o certame homologado em 30/10/2019, sendo o objeto adjudicado para a empresa V. B. da Silva (termos de adjudicação, homologação e julgamento na peça 10) .

	B. Momento Processual

	Promovidas a oitiva e a diligência quanto às alegações do representante e demais questões levantadas por esta Unidade Técnica, passa-se a analisar as respostas apresentadas, tópico a tópico, conforme transcrição/contextualização a seguir.

	C. Histórico de Comunicações

	Despacho do Relator
	Peça 15
	9/12/2019

	Ofícios Encaminhados pela Selog

	Ao órgão
	Ofício 3297/2019-TCU/Selog, de 10/12/2019 (peça 18) 

	À sociedade empresarial
	Ofício 3298/2019-TCU/Selog, de 10/12/2019 (peça 17) 

	D. Documentos Apresentados em Resposta à Oitiva

	Pela Unidade Jurisdicionada

	Ofício 434/ENRN-MB, de 20/12/2019 (peça 20, p. 1-7) 
Extrato de registro de preços publicado no D.O.U de 8/11/2019 (peça 20, p. 8) 
Portaria 101/ENRN, de 5/12/2019 (peça 20, p. 9) 
Estudos Técnicos Preliminares (peça 20, p. 11-40) 
Pesquisa de Preços (peça 20, p. 42-153) 
Nota Técnica 7/2018, de 26/4/2018 (peça 20, p. 155-156) 
Nota 130/2018/CJU-AM/CGU/AGU (do Jurídico) , de 16/5/2018 (peça 20, p. 158-160) 
Nota 328/2018/CJU-AM/CGU/AGU (do Jurídico) , de 28/6/2018 (peça 20, p. 163-167) 
Cota 87/2018/CJU-AM/CGU/AGU (do Jurídico) , de 28/8/2018 (peça 20, p. 171-179) 
Parecer Jurídico 694/2018/CJU-AM/CGU/AGU, de 16/10/2018 (peça 20, p. 181-198) 
Parecer Técnico 1/2019 (peça 20, p. 199-200) 
Nota Técnica de 26/6/2019 (peça 20, p. 202) 
Ata de Registro de Preços 4/2018, de 30/10/2019 (peça 20, p. 204-223) 
Relação dos itens utilizados na ata vigente e as suas notas de empenho (peça 20, p. 225-256) 
Relação dos itens utilizados na ata vigente, ainda sem empenho executado (peça 20, p. 258-282) 
Relação dos itens utilizados na ata anterior e as suas notas de empenho (peça 20, p. 284-363) 
Documento de formalização da demanda (peça 20, p. 365-374) 

	Pela Sociedade Empresarial

	Não se manifestou

	E. Medida Cautelar – Avaliação dos Pressupostos

	Perigo da Demora

	Há decisão judicial ou administrativa, sem especificação de prazo, para suspender o andamento do processo licitatório ou a contratação?
	Não

	No caso de contratações decorrentes de Registro de Preços:
	A ata de registro de preços decorrente do certame já foi assinada?
	Sim

		O contrato decorrente da ata de registro de preços (que, porventura, seja objeto da representação/denúncia) já foi assinado?
	Não se aplica

		A ata de registro de preços decorrente do certame ainda possui saldo que permita novas contratações pelo órgão gerenciador ou por eventuais adesões?
	Sim

	Análise:

Considerando que a ata de registro de preços decorrente do Pregão Eletrônico 4/2018 foi firmada em 30/10/2019 (peça 20, p. 204-223) e, também, que já possui itens executados, conforme relação trazida aos autos pela Administração (peça 20, p. 225-282) , resta configurado o perigo da demora em relação aos quantitativos que ainda podem ser demandados pelo órgão. Ressalte-se, por oportuno, que o item 3 do edital desse certame vedou a possibilidade de adesões (peça 5, p. 2) .
	Perigo da Demora Reverso

	O serviço/bem é essencial ao funcionamento das atividades do órgão/entidade?
	Sim

	O órgão ou entidade está coberto contratualmente pelo serviço com razoável vigência (há a possibilidade de voltar a fase ou refazer o certame, a depender da consequência da concessão de cautelar no caso concreto) ou admite prorrogação excepcional?
	Não se aplica

	Caso haja a possibilidade de manutenção do contrato com a atual prestadora dos serviços, as condições dessa contratação seriam melhores (menor preço e atendimento satisfatório) que o que se está em vias de contratar?
	Não se aplica

	Análise:

Tendo em vista que a ata de registro de preços já foi firmada, não há que se falar em contratação em vias de vir a ocorrer, para efeito de comparação de preços. Dessa forma, resta caracterizado o perigo da demora reverso, uma vez que a prestação dos serviços não poderia ser suspensa, sem que houvesse prejuízo ao funcionamento das atividades do órgão.
	Plausibilidade Jurídica

	O órgão/entidade está sujeito aos normativos supostamente infringidos?
	Sim

	Há plausibilidade nas alegações do representante?
	Não, mas há nos pontos levantados pela Unidade Técnica

	Há indício de sobrepreço ou superfaturamento?
	Não

	Há grave risco de lesão ao erário, inexecução ou execução insatisfatória do objeto?
	Não

	Análise quanto à plausibilidade jurídica e quanto à necessidade de adoção de medida cautelar:

Subitem 7.1 do despacho do Ministro-Relator: “não fixação, no edital, de prazo de vigência para o contrato a ser celebrado, uma vez que seu subitem 11.2 apenas dispõe que este será definido no instrumento contratual, na forma dos arts. 57, § 1° e 79, § 5º, da Lei 8.666/1993”
Manifestação do órgão/entidade: o período exato de vigência somente poderia ser fixado após a previsão de início da execução contratual, o que se deu com a publicação no D.O.U de 8/11/2019, ficando estabelecido que seria de 30/10/2019 a 29/10/2020, de acordo com os dispositivos legais acima mencionados (peça 20, p. 6) ;
Análise:
Em se tratando de registro de preços, o prazo de validade da ata não pode ser superior a doze meses e deve estar previsto no edital, por força do disposto nos arts. 9º, VI, e 12, do Decreto 7.892/2013.
No caso concreto, o subitem 11.2 do edital estabeleceu que o prazo de vigência seria definido no instrumento de formalização da ata, indicando, como fundamento arts. 57, § 1° e 79, § 5º, da Lei 8.666/1993.
Contudo, não havia óbice para que o prazo de vigência, por exemplo, de um ano, constasse no instrumento convocatório, sem que, necessariamente, fossem fixadas as datas de início e término, uma vez que o período seria contado a partir da data em que a ata fosse assinada.
Ao contrário do disposto no subitem 11.2 do edital, a ata de registro de preços (peça 20, p. 204-223) contém apenas a data em que foi firmada (30/10/2019) , não fazendo menção ao seu prazo de vigência.
Porém, verifica-se que a Administração publicou o seu extrato na imprensa oficial, em 8/11/2019, indicando tratar-se de 30/10/2019 a 29/10/2020 (peça 20, p. 8) .
Considerando que esse período corresponde a um ano e, portanto, com observância do limite imposto pelos arts. 9º, VI, e 12, do Decreto 7.892/2013, o fato enseja apenas que lhe seja dada ciência do ocorrido.
Subitem 7.3.1 do despacho do Ministro-Relator: diligencie junto à Estação Naval do Rio Negro, (...) para que (...) encaminhe os seguintes documentos e/ou esclarecimentos referentes ao Pregão Eletrônico 4/2018: a) cópia dos estudos técnicos preliminares; b) cópia da pesquisa de preços e do orçamento estimativo; c) cópia de todos os pareceres técnicos e jurídicos; d) cópia da ata de registro de preços e do contrato dela decorrente, caso já tenham sido firmados; e) cópia do contrato ainda vigente (ou já expirado) para o mesmo objeto; f) relação de todos os itens executados no contrato ainda vigente (ou já expirado) , com indicação de quantitativos e valores pagos mensalmente; g) informações sobre os critérios que foram adotados para a estimativa dos quantitativos de serviços licitados; h) informações sobre o estágio atual do certame;
Contextualização:
O subitem 7.3.1 replica o elenco de documentos e informações suscitados na instrução pretérita (peça 13, p. 5, parágrafo 21) . Na ocasião, vislumbrou-se a necessidade de se avaliar a estimativa dos quantitativos para o Pregão Eletrônico 4/2018.
Análise:
Dos elementos solicitados em sede de diligência, a Administração deixou de trazer a cópia da ata de registro de preços anterior, porém, os quantitativos previstos e utilizados referentes a dez dos seus dezesseis grupos constam em relação anexa à sua manifestação (peça 20, p. 284-363) . Ademais, foi possível obter cópia da ata da sessão do Pregão Eletrônico 21/2016, originário da ARP 21/2016, por meio de consulta ao Comprasnet, a qual foi acostada aos autos na peça 28.
Quanto à informação requerida acerca do estágio atual do certame, trouxe aos autos a cópia da ARP 4/2018 (peça 20, p. 204-223) , assinada em 30/10/2019, o que supre a informação requerida.
A ata de registro de preços anterior (21/2016) foi firmada em decorrência do Pregão Eletrônico 21/2016, cujo objeto foi composto por 371 itens divididos em dezesseis grupos, os quais foram arrematados por cinco empresas, cuja informação consta na ata da sessão do mencionado certame (peça 28) .
O quadro a seguir apresenta a relação desses dezesseis grupos, indicando a empresa vencedora, bem como o valor total registrado e aquele efetivamente utilizado:
	Empresa
	Grupo
	Valor registrado
	Valor utilizado
	Utiliz./Registrado

	R. G. Cardoso ME
	1
	133.879,94
	15.649,56
	11,69%

		3
	383.873,62
	97.810,00
	25,48%

		4
	114.279,90
	95.978,98
	83,99%

		8
	468.250,71
	44.827,50
	9,57%

		10
	987.980,91
	103.043,63
	10,43%

		11
	369.053,35
	26.531,76
	7,19%

		12
	1.719.970,75
	173.012,73
	10,06%

		13
	76.682,50
	1.155,38
	1,51%

		15
	1.246.487,00
	18.299,00
	1,47%

		Subtotal
	5.500.458,68
	576.308,54
	10,48%

	V. B. da Silva ME
	2
	769.456,46
	não informado
	
		5
	838.830,49
	não informado
	
		9
	2.006.367,72
	255.001,51
	12,71%

		Subtotal
	3.614.654,67
		
	Tecnoarte da Amazonia Construção Civil Ltda - EPP
	6
	678.722,68
	não informado
	
		14
	153.011,80
	não informado
	
		Subtotal
	831.734,48
		
	Topfer Com. de Ferragens Ltda.-ME
	7
	125.360,00
	não informado
	
		Subtotal
	125.360,00
		
	 Tractor Com. Const. Ltda.-ME
	16
	49.952,40
	não informado
	
		Subtotal
	49.952,40
		
	Total
	10.122.160,23
		
Verifica-se que os quantitativos de serviços efetivamente demandados durante a vigência da ARP 21/2016, referentes exclusivamente aos dez grupos informados pela Administração, foram significativamente inferiores àqueles registrados na ata. Do valor total previsto (R$ 7.506.786,49) , apenas 11,07% foi utilizado (R$ 831.310,05) . Ressalte-se que não há informação a respeito dos demais, conforme destacado no quadro acima.
No documento de formalização da demanda que resultou no Pregão Eletrônico 4/2018, encaminhado pela Administração (peça 20, p. 365-374) , consta a informação de que a estimativa teria sido baseada no atendimento à aproximadamente 216 pedidos de serviços durante os anos de 2016 e 2017 e por intermédio do levantamento das principais necessidades, as quais deveriam atender os imóveis relacionados em seu anexo.
Contudo, essa relação de imóveis não quantifica nem especifica quais seriam os serviços demandados e os estudos técnicos preliminares (peça 20, p. 11-40) não apresentam justificativas para a estimativa dos quantitativos, cujos fatos indicam que, em tese, poderia não corresponder às reais necessidades da Administração, além de representarem risco potencial para a prática de “jogo de planilha” na disputa.
Neste ponto, cabe mencionar que o objeto do Pregão Eletrônico 4/2018 consiste em 179 itens, com lances a serem dados para cada um, reunidos em grupo único, para arrematação pelo menor valor global (ata da sessão na peça 7) .
Verifica-se, num primeiro momento, que, para a prática do “jogo de planilha”, uma licitante poderia ofertar preços menores para itens com quantitativos elevados e valores mais altos para aqueles com quantidade mais baixa, o que totalizaria um preço global passível de ser vencedor.
Porém, verifica-se que o subitem 8.3 do edital (peça 5, p. 6) estabelece, como critério de aceitabilidade da proposta, a obrigação de que os lances não podem ser superiores aos montantes estimados para cada item do certame e, além disso, o seu subitem 3.1 (peça 5, p. 2) veda a possibilidade de adesão à ata de registro de preços. Esses dispositivos são capazes de mitigar o risco da prática do “jogo de planilha”, pois reduzem substancialmente a margem de eventual manobra indevida por parte de alguma licitante.
Dessa forma, deve apenas ser dada ciência à Administração da ausência de justificava adequada para a estimativa dos quantitativos de cada item licitado, o que afrontou o disposto no art. 7º, § 2º, II, da Lei 8.666/1993 c/c o art. 9º, VI, § 2º, do Decreto 5.450/2005.
Considerando que os questionamentos do autor restaram elididos, não se afigura presente a plausibilidade jurídica nas suas alegações, mas sim nos aspectos apontados por esta Unidade Técnica, notadamente quanto à ausência de previsão no edital do prazo de vigência para a ata de registro de preços e de justificativas para a estimativa dos quantitativos dos itens licitados.
Em que pese o fato, deve ser indeferido o pedido de concessão de medida cautelar, ante a presença do perigo da demora reverso, e, considerando que o conjunto probatório dos autos permite a imediata formulação de proposta de mérito, deve o presente processo ser julgado parcialmente procedente, dando-se ciência à Administração quanto às impropriedades apontadas nesta instrução.
	F. Impacto dos Encaminhamentos Propostos

	Haverá impacto relevante no órgão e/ou na sociedade, decorrente dos encaminhamentos propostos?
	Não

	G. Pedido de Ingresso aos Autos e de Sustentação Oral

	Há pedido de ingresso aos autos?
	Não

	Há pedido de sustentação oral?
	Não

	H. Processos Conexos e Apensos

	Há processos conexos noticiando possíveis irregularidades na contratação ora em análise?
	Não

	Há processos apensos?
	Não

	I. Proposta de Encaminhamento

Em virtude do exposto, propõe-se:
1.1. conhecer o presente processo como representação, satisfeitos os requisitos de admissibilidade constantes no art. 113, § 1º, da Lei 8.666/1993, c/c os arts. 235 e 237, VII, do Regimento Interno deste Tribunal, e no art. 103, § 1º, da Resolução - TCU 259/2014;
1.2. indeferir o pedido de medida cautelar, por restar caracterizado o perigo da demora reverso;
1.3. no mérito, com fundamento no art. 276, § 6º, do Regimento Interno deste Tribunal, considerar a presente representação parcialmente procedente;
1.4. dar ciência à Estação Naval do Rio Negro, com fundamento no art. 7º da Resolução – TCU 265/2014, sobre as seguintes impropriedades identificadas no Pregão Eletrônico 4/2018, para que sejam adotadas medidas internas com vistas à prevenção de ocorrência de outras semelhantes:
a) ausência de previsão no edital do prazo de vigência para a ata de registro de preços a ser firmada, o qual não poderia superar o lapso temporal de doze meses, o que violou o disposto nos arts. 9º, VI, e 12, do Decreto 7.892/2013; e
b) ausência de justificava adequada para a estimativa dos quantitativos de cada item licitado, em afronta ao disposto no art. 7º, § 2º, II, da Lei 8.666/1993 c/c o art. 9º, VI, § 2º, do Decreto 5.450/2005.
1.5. informar à Estação Naval do Rio Negro e ao representante que o conteúdo da deliberação que vier a ser proferida poderá ser consultado no endereço www.tcu.gov.br/acordaos; e
1.6. arquivar os presentes autos, nos termos art. 169, V, do Regimento Interno deste Tribunal.” (grifos do original) 
******
	É o Relatório.

não há.

Não atuou.

REPRESENTAÇÃO COM PEDIDO DE MEDIDA CAUTELAR. SUPOSTAS IRREGULARIDADES OCORRIDAS EM PREGÃO ELETRÔNICO PARA REGISTRO DE PREÇOS. CONHECIMENTO. PROCEDÊNCIA PARCIAL. INDEFERIMENTO DA MEDIDA CAUTELAR. CIÊNCIA. ARQUIVAMENTO.

REPRESENTAÇÃO (REPR)

Secretaria de Controle Externo de Aquisições Logísticas (Selog).

Trata-se de representação, com pedido de adoção de medida cautelar, formulada pela empresa AM Automação Serviços e Comércio de Máquinas Ltda. – ME (07.477.679/0001-53) , em razão de indícios de irregularidades no Pregão Eletrônico n. 4/2018, promovido pela Estação Naval do Rio Negro, tendo por objeto “registro de preços para eventual contratação de serviços comuns de engenharia inerentes à manutenção estrutural de redes Hidráulicas e Revestimento Cerâmico Interno em Próprios Nacionais Residenciais (PNR) e Instalações da ENRN, com fornecimento de material, conforme condições, quantidades e exigências estabelecidas neste Edital e seus anexos”.
Conforme constam dos autos, a empresa representante, no essencial, alega que a empresa V B da Silva (CNPJ 04.012.017/0001-10) , vencedora do certame, teria sido indevidamente habilitada, diante de erros substanciais contidos em sua documentação contábil, os quais constituiriam violação aos “princípios básicos do Direito Administrativo, tais como da isonomia, da vinculação ao instrumento convocatório, da legalidade, da segurança jurídica, da eficiência, entre outros”.
Em 09/12/2019, acolhendo a análise da Secretaria de Controle Externo de Aquisições Logísticas – Selog (peças 13 e 14) , conheci da representação e determinei àquela unidade técnica que procedesse ao saneamento do feito (peça 15) .
Após saneados os autos, com a oitiva da Estação Naval do Rio Negro, a Selog, em pareceres uniformes (peças 29 a 31) , em síntese, propõe o conhecimento da presente representação, para, no mérito, considerá-la parcialmente procedente, dando ciência à unidade jurisdicionada acerca das impropriedades identificadas no certame em análise.
Feito esse breve relato, passo a decidir.
A representação em análise merece ser conhecida, eis que satisfeitos os requisitos de admissibilidade previstos no art. 113, § 1º, da Lei 8.666/1993, c/c o art. 237, VII, do Regimento Interno do TCU, e no art. 103, § 1º, da Resolução-TCU 259/2014.
Quanto ao mérito, desde já, manifesto minha anuência à análise uniforme efetuada pela Selog (peças 29 e 31) , cujos fundamentos incorporo às minhas razões de decidir, sem prejuízo de tecer os seguintes comentários.
Conforme bem registrado na instrução lançada pela Selog, inicialmente, cumpre destacar que “A sessão do pregão foi realizada no dia 25/6/2019 (ata na peça 7) e o certame homologado em 30/10/2019, sendo o objeto adjudicado para a empresa V. B. da Silva (termos de adjudicação, homologação e julgamento na peça 10) ”.  O valor homologado corresponde ao montante de R$ 6.351.090,99 (cf. peça 10, p. 74) , sendo que a ata de registro de preços decorrentes do aludido certame já foi firmada e possui itens executados, conforme relação trazida aos autos pela Administração (cf. peça 20, p. 225-282) .  Assim, considerando se tratar de serviço essencial ao funcionamento das atividades do órgão jurisdicionado, resta caracterizado o perigo da demora reverso, o que cria óbice à concessão da medida cautelar pleiteada.
Constato, ademais, que as alegações apresentadas pela representante foram devidamente examinadas e rejeitadas pela Selog, em sua instrução inicial (peça 13) , não havendo plausibilidade jurídica na impugnação apresentada acerca da habilitação da empresa vencedora.  Todavia, segundo asseverado pela Selog, em sua derradeira instrução (peça 29) , após ter sido promovida a oitiva do órgão jurisdicionado, foram identificadas impropriedades no referido certame, “notadamente quanto à ausência de previsão no edital do prazo de vigência para a ata de registro de preços e de justificativas para a estimativa dos quantitativos dos itens licitados”.
De fato, em sua primeira instrução, à peça 13, foram objeto de detida análise as alegações relativas à habilitação da empresa que se sagrou vencedora, nos seguintes termos, verbis:
“7.	O representante questiona, em síntese, a validade da documentação da empresa vencedora destinada à comprovação dos requisitos de qualificação econômico-financeira, mais especificamente quanto a duas supostas versões do balanço patrimonial apresentadas. 
8.		As cópias desses documentos (peças 11-12) foram obtidas no sítio do Comprasnet (www.comprasgovernamentais.gov.br) . A primeira versão do balanço foi registrada na Junta Comercial do Estado do Amazonas no dia 26/6/2019 e a segunda, em 17/9/2019. 
9.		Cabe destacar que, em regra geral, não existe previsão para o encaminhamento de novo balanço patrimonial, consoante o que se observa dos critérios de habilitação dispostos no item 9 do edital (peça 5, p. 9-15) . Todavia, há que se passar à análise dos questionamentos do representante.
10.	A alegação de que o demonstrativo de receita bruta não indica o faturamento do ano de 2018, mas sim do exercício de 2017 (peça 1, p. 4) não pode prosperar, conforme se nota nas duas versões apresentadas pela V. B. da Silva (peças 11, p. 4, e 12, p. 6) , as quais destacam, expressamente, que se trata de “BALANÇO PATRIMONIAL ENCERRADO EM 31.12.2018”, apesar de erroneamente os meses se referirem a 2017, o que foi corrigido posteriormente.
11.	Com relação ao questionamento acerca do cálculo da Liquidez Seca, há que se considerar, em princípio, que o edital não estabeleceu seu piso mínimo, mas sim da Liquidez Geral, da Liquidez Corrente e da Solvência Geral, para os quais fixou índice superior a 1,00 (peça 5, p. 12-13, subitens 9.6.3 e 9.6.4) .
12.	Nas duas versões dos balanços patrimoniais apresentadas pela licitante vencedora, o cálculo da Liquidez Seca (peças 11, p. 4, e 12, p. 6) foi resultante da divisão do Ativo Circulante (subtraindo-se o valor dos estoques) pelo somatório do Passivo Circulante com o Passivo Não Circulante, resultando no índice de 1,07 (R$ 746.557,47 – R$ 275.000,00 / R$ 440.127,05 + R$ 0,00) .
13.	O representante havia considerado o valor de R$ 4.440.127,05 para o somatório do Passivo Circulante com o Passivo Não Circulante, o qual foi erroneamente posto na forma de cálculo da primeira versão do balanço patrimonial (peça 11, p. 4) , o que resultaria em índice de -9,37% de Liquidez Seca. Porém, o montante se afigura como erro de digitação, uma vez que se trata do importe de R$ 440.127,05, tal como indicado no mesmo documento contábil (peça 11, p. 3) .
14.	Com relação ao valor total das receitas informadas no DRE, a primeira versão apresentada pela V. B. da Silva indicava o valor de R$ 124.000,00 para o mês de outubro/2018 (peça 11, p. 5) , enquanto a segunda, o importe de R$ 114.000,00 (peça 12, p. 7) . Por essa razão, o somatório dos meses na primeira era R$ 10.000,00 superior àquele posto no documento, cujo fato foi corrigido na versão subsequente.
15.	Também houve equívoco na primeira versão do balanço patrimonial ao indicar, na fórmula de cálculo do índice de Solvência Geral, o valor do Ativo como sendo R$ 878.557,03 (peça 11, p. 4) , pois tal documento contábil apresentava o montante de R$ 865.291,96 (peça 11, p. 3) , fato corrigido na segunda versão (peça 11, p. 12, p. 5-6) .
16.	Quanto ao argumento de que a primeira versão do balanço informa lucro operacional de R$ 635.281,33, cabe destacar que esse valor foi destacado como complemento da nomenclatura “LUCRO OPERACIONAL BRUTO” (peça 11, p. 4) , não se tratando especificamente do montante a ele correspondente. 
17.	Neste ponto, verifica-se que a Receita Operacional Bruta (R$ 1.516.012,26) , deduzida do Imposto Incidentes s/Serviços (R$ 166.761,35) e do Custo dos Serviços (R$ 406.404,90) , leva ao resultado do Lucro Operacional Bruto de R$ 942.846,01 e não de R$ 635.281,33, conforme defendido pelo representante. Assim, o Lucro Líquido do Exercício de R$ 125.164,91 não está equivocado. Esse fato também foi corrigido na segunda versão (peça 12, p. 6) .
18.	De forma geral, constata-se que não ocorreram alterações estruturais no balanço patrimonial, uma vez que as nomenclaturas e seus respectivos valores foram mantidos, havendo apenas correções nas fórmulas de cálculo dos índices de liquidez. 
19.	Embora não seja desejável a existência desses erros no balanço patrimonial, a segunda versão não modificou a essência desse documento contábil, ou seja, não teve o condão de se afigurar como “documento novo”, pois somente corrigiu pequenas impropriedades ou falhas de digitação, o que caracteriza erro material, passível de ser saneado.
20.	Considerando que os todos os índices de liquidez foram superiores a 1,00, em atendimento aos critérios definidos no edital, não se vislumbra irregularidade na comprovação dos requisitos de qualificação econômico-financeira dessa empresa. Ademais, há que se ressaltar que a inabilitação da licitante, apenas por esse aspecto, não atenderia aos princípios da razoabilidade e da seleção da proposta mais vantajosa para a Administração.” (grifou-se) 
Não obstante a análise acima empreendida, que bem refutou as alegações apresentadas pela representante, constatou-se as seguintes impropriedades no referido certame:
“a) ausência de previsão no edital do prazo de vigência para a ata de registro de preços a ser firmada, o qual não poderia superar o lapso temporal de doze meses, o que violou o disposto nos arts. 9º, VI, e 12, do Decreto 7.892/2013; e
b) ausência de justificava adequada para a estimativa dos quantitativos de cada item licitado, em afronta ao disposto no art. 7º, § 2º, II, da Lei 8.666/1993 c/c o art. 9º, VI, § 2º [leia-se art. 9º, § 2º], do Decreto 5.450/2005.”
Tais impropriedades, contudo, não se revestem de gravidade prática, eis que, conforme bem esclarecido na instrução da Selog (peça 29) , integralmente colacionada no relatório precedente, no caso concreto: i)  quanto à ausência de previsão no edital do prazo de vigência para a ata de registro de preços, “a Administração publicou o seu extrato na imprensa oficial, em 8/11/2019, indicando tratar-se de 30/10/2019 a 29/10/2020”, período esse correspondente “a um ano, e, portanto, com observância do limite imposto pelos arts. 9º, VI, e 12, do Decreto 7.892/2013”; ii)  quanto à ausência de justificativas para a estimativa dos quantitativos dos itens licitados, a Selog pondera que “o subitem 8.3 do edital (peça 5, p. 6) estabelece, como critério de aceitabilidade da proposta, a obrigação de que os lances não podem ser superiores aos montantes estimados para cada item do certame e, além disso, o seu subitem 3.1 (peça 5, p. 2) veda a possibilidade de adesão à ata de registro de preços. Esses dispositivos são capazes de mitigar o risco da prática do “jogo de planilha”, pois reduzem substancialmente a margem de eventual manobra indevida por parte de alguma licitante”.
Como se vê, as referidas impropriedades não tiveram qualquer repercussão prática no mundo dos fatos, razão pela qual, na mesma linha do proposto pela Selog, há apenas que se dar ciência ao órgão jurisdicionado acerca dessas impropriedades, para que sejam adotadas medidas internas com vistas à prevenção de ocorrência de outras semelhantes.
	Ante o exposto, acolho a proposta de encaminhamento da unidade técnica, com ajustes de redação entendidos necessários, e VOTO por que seja adotado o Acórdão que ora submeto à consideração deste Colegiado.
TCU, Sala das Sessões Ministro Luciano Brandão Alves de Souza, em 11 de março de 2020.
RAIMUNDO CARREIRO 
Relator